臺灣臺北地方法院民事判決　　　　　　　　　　　　九十三年度訴字第一六八三號
　　原　　　告　順發電腦設份有限公司
　　法定代理人　甲○○
　　訴訟代理人　蔡東賢律師
　　　　　　　　賴文萍律師
　　　　　　　　劉定基律師
　　被　　　告　源和建設股份有限公司
　　法定代理人　乙○○
　　訴訟代理人　李復甸律師
　　複 代理 人　夏安安律師
　　　　　　　　吳榮達律師
　　　　　　　　林上鈞律師
右當事人間債務人異議之訴事件，本院於中華民國九十三年九月二十二日言詞辯論終
結，判決如下：
    主  文
原告之訴駁回。
訴訟費用由原告負擔。
    事  實
甲、原告方面：
　一聲明：本院九十三年執字第九三四五號給付租金執行事件之強制執行程序應予撤
　  銷。
　二陳述：
　　(一)原告於民國九十一年一月二十三日與被告簽訂房屋租賃合約書（下稱系爭租賃
  　　契約），由原告向被告承租門牌號碼台北市○○○路○段七八號一樓一部及七
  　　四、七六、七八號二、三樓全部之房屋（下稱系爭房屋），並經本院公證處公
　    證人公證在案。系爭租賃契約約定租期八年，自九十一年四月一日起，前二年
      每月租金為新台幣（下同）八十五萬元，第三、四年為每月九十萬元，第五、
      六年為每月九十五萬元，末二年為每月一百萬元，並交付履約保證金三百八十
      二萬五千元。嗣被告據前開公證書聲請強制執行，請求原告給付九十三年一月
      份至三月份未付之租金九十四萬零五百元，經本院以九十三年度執字第九三四
      五號執行事件受理。惟系爭房屋及坐落土地申報總價額年息百分之十為六百九
      十四萬七千六百二十一元，則依土地法第九十七條規定，系爭房屋每月租金應
      不得超過五十七萬九千元，是被告就超過上開金額部分之租金並無請求權，又
      被告所收取之履約保證金超過土地法第九十九條規定二個月房屋租金之總額，
      原告主張以超過部分之履約保證金二百六十六萬七千元抵付租金後已無短付租
      金，被告聲請強制執行即有妨礙請求之事由。爰依強制執行法第十四條第一項
      前段規定提起本件訴訟。
    (二)對被告抗辯所為陳述：
    　1.系爭租賃契約約定租金過高，且超出鄰近租金行情甚鉅，復因被告不許原告
　      將系爭房屋中七八號與相鄰之八十號牆面打通，致系爭房屋動線不良，無法
        發揮其作為賣場之經濟效益，被告又要求原告拆除樓頂冷卻消防設備，應認
        其有權利濫用。
      2.土地法第九十七條第一項符合社會現況，該條項未區分住宅用或營業用，被
      　告不應擴張解釋，且最高法院五十四年台上字第一五二八號判例應僅適用於
        市場攤位，與本件被告未負責系爭房屋之經營管理及衛生維持之情形有別。
      3.被告前曾據同一公證書聲請強制執行，請求原告給付九十二年四至九月所欠
      　租金，經原告提起債務人異議之訴，案號為本院九十二年訴字第五三０二號
        民事事件，並經本院裁定命原告供擔保而停止執行。原告固於九十二年三月
        二十六日以存證信函通知被告，以被告所收取超過二個月租金總額之履約保
        證金二百六十六萬七千元，抵付前案被告請求之九十二年四至七月份租金及
        八月份部分租金，惟該抵銷債權於該案中尚未經判決，並無既判力，原告於
        本件訴訟自仍得以同一主動債權主張抵銷系爭租金債務。
  三證據：提出公證書、房屋租賃合約書、本院北院錦九十二執卯字第三三七０一號
    執行命令、第九三四五號執行命令、九十二年度聲字第三一０二號民事裁定、提
    存書、存摺、損益表、租金行情比較表、郵局存證信函為證。
乙、被告方面：
　一聲明：如主文第一項所示。
　二陳述：
　　(一)系爭房屋係供營業用，依土地法第九十七條第一項立法意旨及最近實務見解，
　　　其租金應不受土地法第九十七條第一項之限制。況依現狀，土地及建物申報價
　　　額均偏離實價甚多，該條文已不合時宜。又系爭房屋位於台北車站週邊地區，
  　　與台北地標新光三越百貨公司站前店僅一路之隔，附近有中國信託總行、華南
    　銀行總行、第一銀行總行、捷運地下商店街、誠品書店等，屬台北市交通樞鈕
      及經濟中心之精華地段，且原告乃股票上櫃公司，業已審慎評估自身需求及租
      金負擔，雙方合意後始簽訂系爭租賃契約並經公證，原告嗣後泛指系爭租賃契
      約之租金超過土地法第九十七條規定，不僅違背誠信，並有礙交易秩序。
    (二)縱以土地法第九十七條第一項計算，系爭房屋之土地及其建築物申報總價年息
      百分之十為八十六萬八千二百九十八元，本件約定前二年租金為八十五萬元，
      亦未超過前揭條文所定上限。
    (三)土地法第九十九條規定，應只適用於住宅用之房屋，系爭房屋為營業用，不受
      其限制，且原告主張以履約保證金抵銷本件租金，惟該債權已於本院九十二年
      訴字第五三０二號民事事件中行使抵銷權而消滅，於本件自不得再行主張。
  三證據：提出土地登記謄本為證。
    理  由
一原告起訴主張：伊於九十一年一月二十三日與被告簽訂系爭租賃契約，向被告承租
  系爭房屋，並經本院公證處公證人公證，約定租期八年，自九十一年四月一日起，
  前二年每月租金為八十五萬元，並交付履約保證金三百八十二萬五千元。嗣被告據
  前開公證書聲請強制執行，請求原告給付九十三年一月份至三月份未付之租金九十
  四萬零五百元，經本院以九十三年度執字第九三四五號執行事件受理在案，惟系爭
  房屋及坐落土地申報總價額年息百分之十為六百九十四萬七千六百二十一元，則依
  土地法第九十七條規定，系爭房屋每月租金應不得超過五十七萬九千元，是被告就
  超過上開金額部分之租金並無請求權，又被告所收取之履約保證金超過土地法第九
  十九條規定二個月房屋租金部分為二百六十六萬七千元，原告主張抵付本件租金後
  已無短付租金，被告聲請強制執行即屬有妨礙執行之事由，爰依強制執行法第十四
  條第一項前段規定提起本件訴訟等情，求為命本院九十三年執字第九三四五號執行
  事件之強制執行程序應予撤銷之判決。
二被告則以：土地法第九十七條第一項及第九十九規定係指供住宅使用之房屋而言，
  系爭房屋係供營業使用，其租金及履約保證金不受上開規定之限制。又縱依土地法
  第九十七條規定計算，系爭租賃契約約定之第一、二年租金亦未超過土地及建築物
  申報總價年息百分之十。且原告已於本院九十二年訴字第五三０二號債務人異議之
  訴民事事件以所謂超過二個月租金總額之履約保證金二百六十六萬七千元主張抵銷
  ，於本件自不得再行主張等語，資為抗辯。
三原告主張兩造訂有系爭租賃契約，並經本院公證處公證人公證，約定租期八年，自
  九十一年四月一日起，前二年每月租金為八十五萬元，被告據該公證書聲請強制執
  行，請求原告給付九十三年一月份至三月份未付之租金九十四萬零五百元，經本院
  以九十三年度執字第九三四五號執行事件受理並核發執行命令等事實，業據提出公
  證書、系爭租賃契約、執行命令（見本院卷第七至十二頁、第三八頁）為證，復為
  被告所不爭執，堪信為真實。
四原告另主張系爭房屋及坐落土地申報總價額年息百分之十為六百九十四萬七千六百
  二十一元，依土地法第九十七條規定，系爭房屋每月租金應不得超過五十七萬九千
  元，是被告就超過上開金額部分之租金並無請求權，被告聲請強制執行即屬有妨礙
  其請求之事由云云。則本件兩造爭執之點首在系爭租賃契約有無土地法第九十七條
  之適用？茲析述如下：
  (一)按土地法第九十七條第一項房屋租金最高額限制規定之立法意旨，乃於城市房屋
    供不應求，為防止房屋所有權人乘機哄抬租金，造成居住問題，特設本條限制房
    屋租金之最高額，以保護經濟上弱者之承租人，使其能取得適當之居住空間，避
    免造成居住問題，是該條規定應僅限於城市地方供住宅用之房屋始有其適用。至
    營業用房屋，承租人用以營業獲取利潤，不僅在其承租房屋得以營商，並得享有
    營業房屋所形成商圈之商業利益，且營業用房屋類皆坐落在商業區，其建造、維
    修成本及應繳納之稅捐高於一般住宅房屋，自非一般居住用房屋可比，與該條保
    障人民安居基本需求之目的，已屬有間。又營業用房屋之承租人原非經濟上之弱
    者，尤以連鎖企業，擁有充沛資金與市場優勢，已為經濟上之強者，又可獲取相
    當之利潤，更無立法限制租金額之必要。況租屋營業，租金之支出，原屬營業成
    本之一部，倘立法限制租金額，營業利潤並未相對受限，任其享有鉅額利潤，要
    非立法之原意。復就土地法第三章房屋及基地之立法結構觀之，土地法第九十四
    條第一項、第九十六條規定所稱之房屋類皆指住宅而言，而我國經濟現屬已開發
    國家，房屋之供需與往昔不同，營業用房屋租金之多寡，自應本諸契約自由之原
    則，回歸巿場機制，方能促進都巿之更新與繁榮。故土地法第九十七條所指房屋
    ，應解為不包括供營業使用之房屋，以兼顧租賃雙方之利益，契合本條之立法本
    旨。
  (二)經查，本件原告為股票上櫃公司，所承租之系爭房屋地處台北市○○○路○段台
    北車站商圈，且係作為開設三Ｃ賣場營業使用，此為原告所不爭執，則依上開說
    明，系爭租賃契約之租金即不受土地法第九十七條所定房租最高限額之拘束，是
    以原告主張被告就超過土地法第九十七條第一項部分之租金無請求權云云，為無
    可取，被告抗辯系爭租賃契約之租金不受土地法第九十七條第一項之限制，洵屬
    可信。
五原告又主張被告所收取之履約保證金超過土地法第九十九條規定二個月房屋租金之
  總額，原告以超過部分之履約保證金二百六十六萬七千元抵付租金後已無短付云云
  。被告則辯稱土地法第九十九條規定應只適用於住宅用之房屋，系爭房屋為營業用
  不受其限制，且該債權原告已於另案主張抵銷等語。按抵銷為消滅債務之單獨行為
  ，只須與民法第三百三十四條所定之要件相符，一經向他方為此意思表示，即生消
  滅債務之效果，其性質為形成權之一種，為抵銷時既不須相對人之協助，亦無經法
  院裁判之必要。經查，原告業於九十二年三月二十六日發函通知被告，以原告所收
  取之超過土地法第九十九條第一項所定二個月租金額部分之履約保證金二百六十六
  萬七千元抵付九十二年四月份至七月份租金及八月份之部分租金，並提出債務人異
  議之訴，主張被告於本院九十二年度執字第三三七０一號強制執行事件聲請強制執
  行之租金債權，已因原告行使前揭抵銷權而失其存在，為此請求撤銷該案執行程序
  ，經本院以九十二年度訴字第五三０二號民事事件受理在案等情，有原告提出之存
  證信函、本院執行命令、民事異議之訴起訴狀、民事庭通知書（見本院卷第十四至
  十九頁、第二十八頁至三十三頁）在卷足憑。是原告既以該履約保證金抵付九十二
  年四月份至七月份租金及八月份之部分租金，據前所述，一經向他方為此意思表示
  ，即生消滅債務之效果，原告已無可供抵銷之債權甚明，其於本件再以該債權對系
  爭租金債權主張抵銷，即無足採。
六綜上所述，原告主張被告聲請強制執行之租金超過土地法第九十七條第一項所定房
  租最高限額，被告無請求權，另被告所收取之履約保證金超過土地法第九十九條規
  定二個月房屋租金之總額，原告以超過部分之履約保證金對本件被告聲請強制執行
  之租金主張抵銷後已無短付租金，均無理由。從而，原告依強制執行法第十四條第
  一項前段規定，請求撤銷本院九十三年執字第九三四五號給付租金執行事件之強制
  執行程序，洵非有據，應予駁回。
七又本件事證已臻明確，兩造其餘攻擊防禦方法及未經援用之證據，經本院斟酌後，
  認為均不足以影響本判決之結果，爰不一一論述，併此敘明。
據上論結，本件原告之訴為無理由，依民事訴訟法第七十八條，判決如主文。
中　　　華　　　民　　　國　　九十三　　年　　　十　　　月　　  六  　　日
                                        民事第四庭法      官  劉又菁
右為正本係照原本作成
如對本判決上訴，須於判決送達後廿日內向本院提出上訴狀
中　　　華　　　民　　　國　　九十三　　年　　　十　　　月　　  七  　　日
　                                                法院書記官　楊勝欽
